臺灣板橋地方法院民事判決　　　　　　　93年度重國字第14號
原　　　告　丁○○
訴訟代理人　吳金棟律師
複代理人　　甲○○
　　　　　　乙○○
被　　　告　交通部公路總局第一區養護工程處
法定代理人　丙○○
訴訟代理人　成介之律師
上列當事人間請求國家賠償事件，經本院於民國94年7 月5 日言
詞辯論終結，判決如下：
    主  文
原告之訴及假執行之聲請均駁回。
訴訟費用由原告負擔。
    事實及理由
一、原告起訴主張：
  (一)原告於民國93年5 月17日凌晨，騎乘機車經過新竹縣關西鎮
    ○○段附近台三線省道之三岔路口時，因施工單位對於該路
    面突然減縮，並急轉彎容易遭致危險路段，疏未設置相當之
    警告標誌或防範危險之設施，道路養護主管機關即被告機關
    復疏於監督及促使改善，同時，道路安全主管機關對於路旁
    欠缺明顯之警告標示，仍未依法善盡監督之職務，致使原告
    騎車行經該處時，無法及時發現該路面突然減縮之危險狀況
    ，而撞及路邊水泥堤岸，除該機車碰撞全毀外，原告當場翻
    落深達 20 公尺之駁坎下方，受有下半身癱瘓、頭部外傷、
    胸、頸、腰椎肋骨骨折（左第二肋骨、右第七肋骨骨折）等
    重傷害。
  (二)本件車禍地點之路邊堤岸，如經設置危險警示標誌，使機車
    與汽車駕駛人於經過時，易分辨前方路狀，當可減少撞及路
    邊堤岸之機會。從而，本件原告機車撞及該處路邊堤岸，致
    原告遭受重大傷害，與被告機關疏未設置警示標誌之原因事
    實間，具有相當因果關係。此由被告於本件事故後數日，立
    即在該處堤岸加設警示標誌，包括鮮黃色斜紋油漆之警示標
    誌、及堤岸上每一公尺處加裝夜間反光鈕一等情益徵。
  (三)被告機關對系爭車禍路段，負有監督道路施工、安全設施等
    之責任，其疏未監督改善，致引起本件車禍，與原告受有重
    傷害間，應有相當因果關係。惟原告前向被告請求賠償，遭
    被告機關拒絕賠償，爰依國家賠償法第3 條第1 項之規定，
    請求被告賠償以下之損害：
    1.醫藥費用：包括復健費用等新台幣（下同）1,000,000 元
      。
    2.減少勞動能力費用：原告現年 47 歲，依照其原有工作係
      擔任誼光保全股份有限公司警衛每月月薪25,000元計算，
      至60歲共13年，計3,900,000 元。
    3.看護費用：原告現年47歲，平均壽命77歲計，尚有30年需
      看護，以每月2,000 元計算，共計7,200,000 元。
    4.慰撫金：原告因重傷引起心理傷害，家屬所受傷害亦極巨
      大，爰請求賠償非財產上損害2,000,000元。
    以上共計14,100,000元。
    並聲明：被告應給付原告14,100,000元，及自起訴狀繕本送
    達之日起至清償日止，按年息百分之五計算之利息。
二、被告則以：
  (一)被告對於系爭道路之設置或管理並無缺失：
    1.雖原告主張系爭路段路面突然縮減且有急轉彎，而未設置
      相當之警告標誌或防範危險之設施云云，然被告對於系爭
      路段之各項交通標誌標線皆已依法設置或劃設，此觀新竹
      縣警察局新埔分局製作之道路交通事故調查報告表（一）
      中，就「路面缺陷」記載「無缺陷」、「障礙物」記載「
      無障礙物」、「號誌種類」記載「行車管制號誌」、「號
      誌動作」記載「正常」及「路面邊線」記載「有」等可稽
      。
    2.又系爭路 段並無路面縮減之情，蓋由竹東往龍潭方向道路
      本件肇事地點前，皆為二線道，延伸至肇事地點，此二線
      道並無任何縮減路面寬度或改為一線道之情形，故原告所
      謂路面縮減，與事實不符。實則，本件肇事地點所在係為
      「路肩」，其並非車輛所得行使之處，故若原告依規定行
      駛於慢車道，當不致發生本件事故（此涉及因果關係，容
      後詳述）。
  (二)被告對於系爭道路之管理並不具違法性：
    被告對於系爭路段，皆已依法設置或劃設標誌標線，故對於
    損害之發生，已盡相當之注意，並已為防止損害之必要措施
    。換言之，本件被告並未因該路肩之設置而創造不合理之危
    險，且此路段之路面與路肩，確實依法劃設有白邊線，因而
    被告尚未違反社會生活上防範危險發生之義務。從而，本件
    被告對於公共設施之設置或管理並無欠缺，而不具違法性，
    應不構成國家賠償責任。
  (三)原告之受傷結果與被告對於系爭道路之管理亦無相當因果關
    係：
    1.本件原告受傷之原因為何？即原告所爭執之公共設施有欠
      缺與原告之受傷是否具有條件關係或相當性？原告應先舉
      證之。
    2.查駕駛人騎乘機車時，依法應行駛於慢車道，不得行駛路
      肩，若駕駛人為法行駛於路肩，則應認與因此所生之事故
      無相當因果關係：
      (1)按「慢車應在劃設之慢車道上靠右順序行駛，……」道
        路交通安全規則第124 條第2 項前段定有明文。又按「
        路肩：指路基有效寬減除車道寬及行車分隔設施寬所餘
        兩側之路基面。」公路用地使用規則第3 條第4 款作有
        定義。而路肩之功用包括：1.提供臨時故障車輛作為停
        放及檢修之場所；2.提供車輛緊急避開肇事或減輕肇事
        程度之場所；3.提供駕駛人偶而停車休息、查閱地圖之
        場所；4.增加路邊淨距，可增進美觀，並可提高行車之
        自由度及身心之寬殊；5.在挖方路段可增加視距，有益
        行車安全；6.可提高公路容量；7.提供設立標誌、號誌
        、護欄及公車站之場所；8.提供冬季清除積雪及堆放之
        場所；9.可使地面水分之排除遠離路面，並防止滲流現
        象接近路基，減少鋪面結構崩解之損害；10.可供行人及
        腳踏車使用，此參周義華先生所著運輸工程一書可知。
        再按「路面邊線，用以指示路肩或路面外側邊緣之界線
        。其線型為白實線，……」道路交通標誌標線號誌設置
        規則第183 條，亦定有明文。
      (2)系爭路段確實依法劃設有清楚之白實線以為邊線，以區
        ○路肩與行車路面，且屬雙向二車道（即一快車道一慢
        車道）。原告駕駛機車，既屬慢車，自應行駛於白實邊
        線內之慢車道中，而不得行駛於路肩。是以，原告確實
        係因違規行駛至僅供臨時故障車輛作為停放及檢修之路
        肩，因而導致受傷之結果，然查依新竹縣警察局新埔分
        局九十三年十月七日埔警交字第０９３００１２９４９
        號函主旨謂：「關於本分局轄內台三線五十七公里加八
        百公尺處近十年相同原因肇事紀錄（撞擊護欄）經查僅
        有彭案乙件，……」（被證五號）可知，依客觀情形觀
        察，系爭路段縱若有如原告所稱之欠缺，通常亦不生如
        原告此受傷之損害，即應認被告之行為（不作為）與原
        告之損害無相當因果關係。
      (3)再者，本件原告確實係酒後駕車（由於事故發生於凌晨
        ，顯係原告於晚間大量飲酒後，返家所生之意外），且
        其酒精濃度經呼氣檢測竟高達0.83mg／l ，此有敏勝綜
        合醫院龍潭分院生化檢驗報告單可稽。而一般有如此高
        之酒精濃度之人，其意識顯處於極度不清醒之狀態。是
        以，原告之所以會發生本件事故，實因酒後駕車所致，
        而非被告對系爭路段之設置或管理有欠缺。且查，原告
        每日上下班會行經此路段，故其對於系爭路段之情形，
        自應相當熟悉，怎可能忽視此處之路肩，而意外撞擊，
        更可想見原告確實係酒後心神喪失所生之結果。因此，
        原告之傷害，與被告對於公共公有設施之設置或管理是
        否有欠缺並無相當因果關係。
      (4)本件原告違反系爭道路之使用目的及使用方法而使用此
        一公共設施（即違反道路交通安全規則中對於駕駛人應
        於慢車道行使之規定），故屬個人之冒險行為，依據公
        平原則，不應由國家負賠償責任，此乃因不具備責任成
        立上之相當性使然。
  (四)原告請求醫藥費用、減少勞動能力費用、看護費用及慰撫金
    等項目部分：
    被告既無公共設施設置或管理上之欠缺，自無國家賠償法第
    3 條第1 項成立之餘地，是以，尚無須負賠償責任，故原告
    請求前開費用，即於法不合。退步言之，縱鈞院認定被告於
    公有公共設施之設置或管理有欠缺，且與被害人之死亡有因
    果關係，原告等各該金額之請求，亦於法無據：
    1.關於醫療費用部分：
      (1)關於A 部分：除93年9 月3 日有關237,183 元及93年2
        月2 日有關43,973元部分有意見外，其餘無意見。查前
        開二筆金額較高，且原告於93年6 月19日即已出院，則
        為何於93年9月3日及93年2 月2 日突然有如此高額之醫
        療費用，其是否與本件事故有關，殊有疑義。
      (2)關於B 部分：除93年9 月10日氣墊床10,000元有意見外
        ，其餘無意見。查有關原告所附收據，被告無法知悉該
        10,000元究為何筆？且此氣墊床與本件是否有關，亦非
        無疑。
      (3)關於C 部分：原告並無附此部分收據，被告否認之。
      (4)關於D 部分：由於原告所附收據影本模糊，被告尚無法
        確認何收據屬於此項。又原告多半至長庚醫院進行診療
        ，則為何出現桃園醫院之收據，其與本件是否相關，應
        由原告舉證。
      (5)關於E 部分：原告所附「救護車」之收據，其金額於記
        載不符。另原告所附收據中，亦無「三點十字背架」及
        「護理巾」之收據。原告所附收據中，並無93年7 月14
        日包大人紙尿布338 元之收據。又94年2月22日抗過敏
        劑之收據中，抗過敏劑部分金額，僅有200元，其餘75元
        為手扒雞之費用，與本件無關，應予剔除。此外，被告
        對於94年2 月24日安安尿片部分，不爭執。
    2.關於減少勞動能力費用：對於原告之每月工資所得，原告
      應予舉證。原告若一次請求，應扣除中間利息。
    3.關於看護費用部分：對於看護費用之支出，原告應詳予舉
      證。對於原告所附看護費用之收據，被告否認之。
    4.關於慰撫金部分，原告係因自身酒後駕車行為而導致受傷
      ，顯然於精神尚無重大傷害。且原告主張如此高額之慰撫
      金，自應就其身份、地位等詳予舉證，證明其確實受有如
      此重大精神上傷害，方屬合理。另，原告之家屬之心理傷
      害，與本件無關。
  (五)另按「損害之發生或擴大，被害人與有過失者，法院得減輕
    賠償金額，或免除之。」民法第217 條第1 項定有明文，故
    苟若鈞院仍認為被告於系爭道路設置或管理有欠缺，而認應
    予賠償，由於原告酒後駕車，對於本件受傷之結果亦與有過
    失，且其過失應屬較重，而為本件事故之主因，被告自得主
    張減少賠償金額。
三、兩造於本院94年4 月12日言詞辯論期日協議不爭執之事實為
    ：
    (一)原告於93年5 月17日凌晨，騎駛機車行經新竹縣關西鎮○
      ○段附近台三省道之三岔路口時，超出邊線行駛撞及路面
      邊線外水泥橫板後（撞擊地點如原證六照片所示），翻落
      道路外之駁坎下方，因而受有頭部外傷、胸、頸、腰部肋
      骨骨折等傷害。經送至敏盛綜合醫院龍潭分院治療，原告
      呼氣酒精濃度為0.83mg/L。
    (二)系爭道路為被告所管理，於本件事故發生時，並無反光線
      、防撞桿及反光鈕之設置。原告於93年6 月29日曾向被告
      請求國家賠償，經被告於93年8 月4 日以一公法賠字第
      0930062932號函附拒絕賠償理由書拒絕賠償。
四、本件經依民事訴訟法第271 條之1 準用同法第270 條之1 第
    1 項第3 款規定，整理並協議簡化爭點後，兩造同意就該協
    議簡化後之爭點為言詞辯論，依同法第270 條之1 第3 項之
    規定，本院僅須就兩造協議簡化之爭點為審究。兩造於本院
    94年4 月12日言詞辯論期日協議簡化之爭點為：
    (一)被告未於系爭路段增設反光鈕、反光線及防撞桿，是否為
      對系爭道路之管理有欠缺？如有，該欠缺與原告所受傷害
      間是否有因果關係？
    (二)原告請求賠償之損害，是否有據？又本件原告是否與有過
      失？
五、關於「(一)被告未於系爭路段增設反光鈕、反光線及防撞桿，
    是否為對系爭道路之管理有欠缺？如有，該欠缺與原告所受
    傷害間是否有因果關係？」之爭點部分：
    (一)查系爭道路係雙向二線道，並有路肩之設置，雖屬彎道，
      但並非急彎路段之事實，有道路交通事故現場圖之影本1
      份附於本院卷二第54頁可憑。又系爭路段雖有路面減縮之
      情事，但係屬道路邊線外之路肩部分，亦有現場照片4 張
      附於本院卷一第20至第21頁、車禍採證照片之影本8 紙附
      於本院卷二可稽。則原告指稱系爭路段係屬急彎且車道減
      縮之路段，即與事實不符，不足採信。
    (二)又查，系爭道路為被告所管理，於本件事故發生時，就路
      肩之減縮，並未設置反光線、防撞桿及反光鈕乙節，固為
      被告所不爭執。但
      1.按汽車在雙向四車道行駛時，應依左列規定：‧‧‧五
        除準備停車或臨時停車外，不得駛出路面邊線或跨越兩
        條車道行駛。‧‧又設有左右轉彎專用車道之交岔路口
        ，直行車不得占用轉彎專用車道。汽車在超過四車道之
        道路、調撥車道或雙向車道不對稱之道路，除依第1項
        各款規定行駛外，並應依道路交通標誌、標線、號誌之
        指示行駛。道路交通安全規則第98條第1 項第5 款、第
        2 、3 項分別定有明文。查系爭道路為雙向四線道，於
        事故發生當時，路面無缺陷、無障礙物，標線標畫明確
        ，號誌正常運作等情，有現場照片4 張附於本院卷一第
        20至21頁、道路交通事故現場圖及道路交通事故調查報
        告表（一）之影本各1 紙附於本院卷二第54至第55 頁
        可憑。又原告當日之行車方向，係由北往南直行，此為
        原告所不爭，則原告駕車行駛，依其行車燈光倘能注意
        依車道遵向行駛，當不致超出路面邊線，以致撞及邊線
        外路肩之護欄。
      2.又查，路肩之功用包括：1.提供臨時故障車輛作為停放
        及檢修之場所；2.提供車輛緊急避開肇事或減輕肇事程
        度之場所；3.提供駕駛人偶而停車休息、查閱地圖之場
        所；4.增加路邊淨距，可增進美觀，並可提高行車之自
        由度及身心之寬殊；5.在挖方路段可增加視距，有益行
        車安全；6.可提高公路容量；7.提供設立標誌、號誌、
        護欄及公車站之場所；8.提供冬季清除積雪及堆放之場
        所；9.可使地面水分之排除遠離路面，並防止滲流現象
        接近路基，減少鋪面結構崩解之損害；10.可供行人及腳
        踏車使用，此有原告所提出周義華先生所著運輸工程第
        204-205 頁可憑。足見原告超出路面邊線，行駛路肩，
        係違反系爭路肩道路之使用目的及使用方法而使用該公
        共設施。
      3.再按所謂相當因果關係，係指依經驗法則，綜合行為當
        時所存在之一切事實，為客觀之事後審查，認為在一般
        情形上，有此環境，有此行為之同一條件，均發生同一
        之結果者，則該條件即為發生結果之相當條件，行為與
        結果即有相當之因果關係。反之，若在一般情形上，有
        此同一條件存在，而依客觀之審查，認為不必皆發生此
        結果者，則該條件與結果並不相當，不過為偶然之事實
        而已，其行為與結果間即無相當因果關係。查系爭台三
        線57公里加800 公尺處，近10年因撞擊護欄之相同原因
        肇事紀錄，僅有原告乙件，此有新竹縣警察局新埔分局
        函之影本乙件附於本院卷一第49頁可憑。足見被告就路
        肩之減縮，未設置反光線、防撞桿及反光鈕，並未必然
        導致駕駛人撞及路肩護欄之情事發生。而原告於本件事
        故後經送至敏盛綜合醫院龍潭分院治療，原告呼氣酒精
        濃度達0.83mg/L乙節，亦有生化檢驗報告單之影本1 紙
        附於本院卷二第50頁可稽。則本件事故之發生，應係原
        告酒後已無法安全駕駛機車之情形下，猶駕車行駛，致
        違反道路交通安全規則之規定，駛出路面邊線，且未注
        意路肩水泥隔板，以致肇事，與被告就路肩之減縮，未
        設置反光線、防撞桿及反光鈕間，並無因果關係甚明。
        則被告抗辯原告之受傷與其對系爭道路之管理間，無因
        果關係，即堪採信。
      4.此外，原告就系爭事故之發生，與被告機關就系爭道路
        之管理間有何因果關係，並未再舉證以為證明，則其主
        張被告應就其損害負賠償責任，不足採取。
六、綜上，原告既無法舉證證明其所受損害與被告機關之管理行
    為間有何因果關係，則其依國家賠償法第3 條第1 項之規定
    ，請求被告為國家賠償，即無理由，應予駁回。
七、原告之訴既經駁回，其假執行之聲請亦因訴之駁回而失所附
    依，爰併予駁回之。
八、本案事證已臻明確，兩造其餘主張、陳述及所提之證據，經
    審認後認無礙勝負之判斷，爰不一一論列，附此敘明。
九、結論：原告之訴為無理由，依民事訴訟法第 78 條，判決如
    主文。
中　　華　　民　　國　　94　　年　　7 　　月　　19　　日
                  民事第三庭    法　官　陳麗玲
以上正本係照原本作成
如對本判決上訴，須於判決送達後20日內向本院提出上訴狀
中　　華　　民　　國　　94　　年　　7 　　月　　19　　日
                            書記官　顧嘉文
